【裁判字號】    96,家訴,95
【裁判日期】    970515
【裁判案由】    請求分配剩餘財產
【裁判全文】
臺灣臺中地方法院民事判決              96年度家訴字第95號
原      告  庚○○
訴訟代理人  沈明欣律師
複  代理人  李思樟律師
            乙○○
被      告  辛○○
訴訟代理人  黃振源律師
複  代理人  壬○○
上列當事人間請求分配剩餘財產事件，本院於民國97年5月1日言
詞辯論終結，判決如下：
    主      文
被告應給付原告新臺幣貳佰貳拾壹萬柒仟伍佰元及自民國96年3
月26日起至清償日止，按週年利率5%計算之利息。
訴訟費用由被告負擔50%，餘由原告負擔。
本判決第1項，於原告以新臺幣柒拾肆萬元為被告供擔保後，得
假執行。但被告如以新臺幣貳佰貳拾壹萬柒仟伍佰元為原告預供
擔保，得免為假執行。
    事實及理由
甲、程序方面
壹、按訴狀送達後，原告不得將原訴變更或追加他訴；但擴張或
    減縮應受判決事項之聲明，則不受前開規定之限制，民事訴
    訟法第255條第1項第3款定有明文。
貳、查原告起訴主張依民法第1030條之1規定，請求被告將兩造
    離婚時之剩餘財產之差額平均分配；被告婚後財產內容為(1)
    汽車1輛：被告於兩造婚姻關係存續中取得賓士汽車1輛（車
    號：A3-7760號，民國83年6月出廠），價值新臺幣（下同）
    30,000元。(2)債權部分：被告於94年4月28日將坐落臺中縣
    后里鄉○○○段第474-2、第474-6號土地之持分2分之1以4,
    700,000元轉讓予第三人戊○○，故被告於起訴時現存之婚
    後財產為500萬元。而原告婚後財產內容為：FORD汽車1輛（
    車號：5926-HZ號），已出售予第三人，價值255,000元，但
    負債137萬元，故原告並無剩餘財產。則原告之剩餘財產為0
    元，被告剩餘財產為500萬元，差額500萬元經平均分配後應
    為25 0萬元，原告自得請求被告給付250萬元及其法定利息
    ，此有民事起訴狀在卷可憑。次查原告嗣主張被告婚後財產
    內容為(1)前開A3-7760號賓士汽車價值為2萬元，(2)前開債權
    部分仍為470萬元，故被告於起訴時現存之婚後財產為472萬
    元。而原告婚後財產內容為：(1)前開FORD汽車價值255,000
    元，(2)投資蓁康泰國際事業有限公司100萬元，(3)負債共97
    萬元（積欠張金月67萬元、丁○○20萬元、甲○○20萬元）
    ，故原告之剩餘財產為285,000元。則原告之剩餘財產為285
    ,000 元，被告剩餘財產為472萬元，差額為4,435,000元，
    經平均分配後應為2,217,500元，原告乃請求被告給付2,217
    ,500 元及其法定利息，此有民事更正狀在卷可憑，且核屬
    減縮應受判決事項之聲明，則依前開規定，尚無不合，應予
    准許。
乙、實體方面
壹、原告主張：
一、兩造於67年間結婚，被告於94年2月24日向本院起訴請求判
    決離婚，嗣經本院於94年5月9日以94年度婚字第338號民事
    判決離婚，而於94年6月8日確定。
二、兩造於婚姻關係存續期間並未另以契約約定夫妻財產制，依
    民法第1005條之規定，應以法定財產制為夫妻財產制。兩造
    既經判決離婚確定，原告自得依民法第1030條之1規定，請
    求被告將兩造離婚時之剩餘財產之差額平均分配。又依民法
    第1030條之4之規定，夫妻因判決而離婚者，夫妻現存之婚
    後財產，其價值計算以起訴時為準，是兩造婚後財產價值之
    計算即應以起訴日即94年2月24日為基準日。茲將兩造應分
    配之剩餘財產臚列如后：
（一）原告婚後財產內容為：
    1.不動產部分：無。
    2.動產部分：
    (1)FORD汽車1輛（車號：5926-HZ號），已出售予第三人，價
      值255,000元。
    (2)投資：蓁康泰國際事業有限公司，出資額1,000,000元。
    3.負債部分：
    (1)向己○○借款570,000元。
    (2)向丁○○借款200,000元。
    (3)向甲○○借款200,000元。
（二）被告婚後財產內容為：
    1.不動產部分：無。
    2.動產部分：
    (1)汽車1輛：被告於兩造婚姻關係存續中取得賓士汽車1輛（
      車號：A3-7760號，83年6月出廠），價值20,000元。
    (2)債權部分：被告於94年4月28日將坐落臺中縣后里鄉○○○段第474-2、第474-6號土地之持分2分之1以4,700,000
      元轉讓予戊○○。
（三）綜上，兩造剩餘財產之差額為4,435,000元，故原告得向
      被告請求分配2,217,500元。
三、綜上所述，兩造至94年2月24日離婚前，兩造均留有財產，
    且被告多於原告，原告自得依法請求剩餘財產分配。
四、對被告抗辯之陳述：
（一）系爭坐落於臺中縣后里鄉○○段519地號（地目田、面積3
      531.77平方公尺、權利範圍全部、重測前：屯子腳段451-
      20地號）之土地，實係原告自第三人即原告之母丙○○無
      償取得之財產，故不應列入分配，且被告所提不動產買賣
      契約書，僅為系爭土地權利範圍之3523分之396，非系爭
      土地權利範圍全部。
（二）又原告自80餘年至90年間，陸續向其姊己○○借款數筆，
      其中僅記載57萬元該筆，己○○分別以匯款30萬元、現金
      27萬元之方式給付原告，並約定不計息、應於91年7月間
      清償，但原告仍未清償；於89年間向其兄丁○○借得現金
      20萬元，未約定清償期、利息，前2筆借款因原告與己○○、丁○○為兄弟姊妹，故未遭催討。至原告向甲○○借
      款部分，第1次借20萬元，曾開立本票，約定利息為10萬
      元每月1,000元。嗣分別借10萬元、10萬元，利息計算方
      式均同，並約定小孩畢業時償還，其中20萬元已清償，尚
      欠20萬元迄未清償等語。
五、並聲明：（一）被告應給付原告2,217,500元及起訴狀繕本
    送達翌日起至清償日止，按年息5%計算之利息。（二）請准
    供擔保宣告假執行。（三）訴訟費用由被告負擔。
貳、被告則以：
一、兩造應分配之剩餘財產：
（一）原告婚後財產內容為：
    1.不動產部分：系爭土地，價值11,301,664元。
    2.動產部分：
     (1)FORD汽車1輛（車號：5926-HZ號），已出售予第三人，
       價值255,000元。
     (2)投資：蓁康泰國際事業有限公司，出資額1,000,000元。
（二）被告婚後財產內容為：
    1.不動產部分：無。
    2.動產部分：
    (1)賓士汽車1輛（車號：A3-7760號），價值20,000元。
    (2)債權部分：將臺中縣后里鄉○○○段474-2、474-6土地，
      2分之1權利讓與戊○○，價值4,700,000元。
二、兩造於離婚時，原告財產多於被告：
（一）原告所有之系爭土地，係原告自丙○○依85年7月10日合
      意簽訂不動產買賣契約書而買賣取得，原告所述係自第三
      人丙○○贈與取得，顯非真實，是該不動產應列入分配，
      且依94年度公告現值計算，其價值為11,301,664元。
（二）原告向其姊己○○借得57萬元，其兄丁○○借得20萬元，
      因兩人均為原告之兄弟姊妹，渠等有無借款事實多有偏頗
      。至於原告向甲○○借款20萬元之部分，亦無法提出有借
      貸事實之證據，是原告主張負債97萬元，並無實據。
（三）故原告資產多於被告，原告訴請平均分配剩餘財產，顯無
      理由等語，資為抗辯。
三、並聲明：（一）原告之訴駁回。（二）訴訟費用由原告負擔
    。
參、得心證之理由
一、按夫妻未以契約訂立夫妻財產制者，除本法另有規定外，以
    法定財產制為其夫妻財產制。又法定財產關係消滅時，夫或
    妻現存之婚後財產，扣除婚姻關係存續中所負債務後，如有
    剩餘，其雙方剩餘財產之差額，應平均分配，但因繼承或其
    他無償取得之財產及慰撫金不在此限；依前項規定，平均分
    配顯失公平者，法院得調整或免除其分配額，民法第1005條
    、第1030條之1第1、2項分別定有明文。次按夫妻現存之婚
    後財產，其價值計算以法定財產制關係消滅時為準；但夫妻
    因判決而離婚者，以起訴時為準，民法第1030條之4第1項亦
    有規定。查：
（一）兩造於67年間結婚，被告於94年2月24日向本院起訴請求
      判決離婚，嗣經本院於94年5月9日以94年度婚字第338號
      民事判決離婚，並於94年6月8日確定在案；與兩造婚後未
      就夫妻財產制另行約定，應適用法定財產制，為兩造所不
      爭，並經調取本院94年度婚字第338號卷核閱無誤，自堪
      信為真實。
（二）本件原告婚後財產為FORD汽車1輛（車號：5926-HZ號）、
      起訴時價值255,000元，投資蓁康泰國際事業有限公司，
      起訴時價額1,000,000元；被告婚後財產則為賓士汽車1輛
      （車號：A3-7760號），起訴時價值20,000元，另將臺中
      縣后里鄉○○○段474-2、474-6土地之2分之1權利讓與戊○○，取得債權4,700,000元（起訴時價額），為兩造所
      不爭，亦堪信為真實。
（三）至原告所主張於兩造婚姻關係存續中負債共970,000元，
      亦即向己○○借款570,000元，向丁○○借款200,000元，
      向甲○○借款200,000元等事實，亦據證人己○○、丁○○、甲○○分別結證明確，並有借用證書、本票影本在卷
      可證，自堪信為真實。
（四）又原告所有坐落於臺中縣后里鄉○○段第519地號土地，
      係丙○○贈與予原告，移轉登記時未支付價金，係無償等
      事實，亦據證人黃春馨結證屬實，則前開土地為原告於兩
      造婚姻關係存續中無償取得之財產，自不屬兩造法定財產
      制關係消滅時，原告現存之婚後財產，應可認定。
（五）故原告現存之婚後財產為1,255,000元（計算方式：255,0
      00元+1,000,00 0元=1,255,000元）扣除婚姻關係存續中
      所負債務後為285,000元（計算方式：1,255,000元－970,
      000元=285,000元）；被告現存之婚後財產為4,720,000元
      （計算方式：20,000元+4,700,000元=4,720,000元）。故
      原告得請求被告給付剩餘財產之分配額應為2,217,500元
      【計算方式：（4,720,000元－285,000元）÷2＝2,217,5
      00元）。
二、綜上所述，原告本於民法第1030條之1第1項規定，請求被告
    給付2,217,500元及自起訴狀繕本送達翌日即96年3月26日起
    至清償日止，按週年利率5%計算之利息，為有理由，應予准
    許。又原告陳明願供擔保聲請宣告假執行，經核並無不合，
    爰酌定相當擔保金額宣告之。又本院既准原告供擔保宣告假
    執行，為衡平起見，併依民事訴訟法第392條第2項規定，酌
    定相當擔保金額依職權宣告被告如為原告預供擔保，得免為
    假執行。
三、按剩餘財產分配糾紛，核其性質，兩造本可互換地位，則原
    告提起本訴雖依法有據，然被告之應訴又係法律規定所不得
    不然，其抗辯自為申張或防衛權利所必要，本院因認應由兩
    造平均分擔訴訟費用較為允洽，爰依職權判決如主文第2項
    所示。
肆、訴訟費用負擔之依據：民事訴訟法第78條、第81條第2款。
中    華    民    國    97    年     5    月    15    日
                    家事庭      法  官  陳卿和
正本係照原本作成。
如對本判決上訴，須於判決送達後20日之不變期間內，向本院
提出上訴狀。
中    華    民    國    97    年     5    月    15    日
                                書記官   巫偉凱


司法院資訊處製作；財團法人民間司法改革基金會備份。
